【裁判字號】    89,家訴,36
【裁判日期】    900831
【裁判案由】    會同辦理繼承登記
【裁判全文】
台灣台北地方法院民事判決  八十九年度家訴字第三六號
    原      告  庚○○
    複  代理人  龔惠珠
    被      告  甲○○
                丁○○
                丙○○
    訴訟代理人  乙○○
    法定代理人    己○○
    訴訟代理人    乙○○
右當事人間請求會同辦理繼承登記事件，本院判決如左：
    主      文
原告之訴駁回。
訴訟費用由原告負擔。
    事      實
甲、原告方面：
  一、聲明：被告應會同原告就如附表一所示之被繼承人高明清所遺留之不動產（下
      稱系爭不動產）辦理繼承登記，並將系爭不動產六分之一持分所有權登記在原
      告名義下。
  二、陳述：
    (一)、原告之配偶高明清於民國（下同）八十八年四月二十一日死亡，遺有子女五
        人即被告，而高明清死亡後截至目前為止，其遺產有系爭不動產，兩造均未
        拋棄繼承，依民法第一千一百三十八條及第一千一百四十四條規定，原告對
        系爭不動產有六分之一之繼承權，詎被告竟以一紙所謂高明清親筆所書寫不
        合法定方式而無效之遺囑（下稱系爭遺囑）否認原告應有之六分之一繼承權
        ，且不願配合原告辦理繼承登記。
    (二)、查系爭遺囑內筆跡各不相同，被告應證明系爭遺囑經高明清自始至終完全書
        寫其內容，且系爭遺囑在形式上有二處塗改處，而塗改處僅蓋有手指印模及
        簽有「高明清」三字之草寫筆跡，未見「註明增減塗改之處所及字數」之記
        載，系爭遺囑違反民法第一千一百九十條後段強制規定，依民法第七十三條
        規定，系爭遺囑應自始確定無效，被告自不得據以否認原告依規定應享有之
        繼承權。
    (三)、再查高明清並未以遺囑禁止其遺產分割之事實，故依民法第一千一百三十八
        條第一項前段、第一千一百四十四條、第一千一百四十七條、第一千一百六
        十四條、土地法第七十二條、第七十三條第一項及土地登記規則第二十七條
        規定，原告應得就系爭不動產請求被告會同就原告應繼承持分六分之一部分
        為所有權登記。
  三、證據：提出戶籍謄本、系爭不動產登記謄本、房屋門牌證明書、房屋現值證明
      書、系爭遺囑及繼承系統表等件為證。
乙、被告方面：
  一、聲明：駁回原告之訴。
  二、陳述：系爭遺囑為真正，原告至多只能取得系爭不動產十二分之一。
  三、證據：提出系爭遺囑、經高明清簽名之被告戊○○學校家庭聯絡簿及遺產稅免
      稅證明書等件為證，並聲請傳訊證人即系爭遺囑之見證人張和怡律師。
丙、本院依聲請傳訊證人張和怡律師，並向台北國際商業銀行東門分行調取高明清開
    戶印鑑卡及開戶資料，連同系爭遺囑及經高明清簽名之被告戊○○學校家庭聯絡
    簿送請內政部警政署刑事警察局鑑定系爭遺囑是否出自高明清之筆跡。
    理      由
一、原告起訴主張其配偶高明清於八十八年四月二十一日死亡，被告均為高明清之子
    ，兩造均未拋棄繼承，系爭不動產為高明清之遺產等事實，業據其提出戶籍謄本
    、繼承系統表、系爭不動產登記謄本及房屋門牌證明書等件為證，並為被告所不
    爭，應堪信為真實。
二、原告又主張其對系爭不動產有六分之一之繼承權，系爭遺囑非真正且不合法之事
    實，則為被告所否認，經查：
  (一)、高明清生前於八十八年四月一日在台北市○○區○○路一二五號辜公亮基金會
      和信治癌中心醫院，經張和怡律師見證而自書系爭遺囑，內載系爭遺產由被告
      五人各繼承五分之一，業據證人張和怡到庭結證屬實（見八十九年十月十九日
      言詞辯論筆錄），並提出照片三幀為佐，而本院向台北國際商業銀行東門分行
      調取高明清開戶印鑑卡及開戶資料，連同系爭遺囑及經高明清簽名之被告戊○
      ○學校家庭聯絡簿送請內政部警政署刑事警察局鑑定結果，系爭遺囑上高明清
      筆跡與上開比對資料上高明清筆跡相符，有兩造所不爭之內政部警政署刑事警
      察局九十年八月八日刑鑑字第一七０五三四號鑑驗通知書一件附卷可稽，應堪
      信系爭遺囑確實為高明清親筆所書立，原告空言否認其真正，自不足採。
  (二)、按自書遺囑者，應自書遺囑全文，記明年、月、日，並親自簽名。民法第一千
      一百九十條前段定有明文。可知自書遺囑之法定方式為「立遺囑人親自書立遺
      囑全文」、「立遺囑人記明書立遺囑之年、月、日」及「立遺囑人親自簽名」
      三者，系爭遺囑既經認定係高明清親自書立，且符合法定方式，自應認為有效
      ；至於系爭遺囑內容有二處經塗改（「長『女』甲○○」改為「長『子』甲○
      ○」、「立『Ｘ』遺囑人高明清」改為「立遺囑人高明清」），雖高明清未依
      民法第一千一百九十條規定，在塗改處註明塗改字數，而僅於塗改處簽名，惟
      除去該部分，系爭遺囑仍可成立，則應認系爭遺囑其他部分仍為有效（民法第
      一百十一條但書規定參照），是原告主張高明清未於系爭遺囑塗改處註明塗改
      字數，系爭遺囑全部無效云云，自不可採。
  (三)、高明清之繼承人有配偶及五名子女即兩造共六人，依民法第一千一百三十八條
      第一款、第一千一百四十四條第一款、第一千二百二十三條第一、三款規定，
      兩造均有繼承高明清遺產之權，原告應繼分為高明清遺產六分之一，被告五人
      應繼分各為高明清遺產六分之一，原告特留分為高明清遺產十二分之一，被告
      五人特留分各為高明清遺產十二分之一，現高明清以系爭遺囑分配系爭不動產
      ，實為指定應繼分，惟指定應繼分不得侵害繼承人之特留分，但查系爭遺囑已
      指定將屬於高明清遺產之系爭不動產只分配予被告五人，每人各得系爭不動產
      五分之一，自屬已侵害原告之特留分，但系爭遺囑不會因此而無效，只是受侵
      害之繼承人即原告對侵害之繼承人即被告行使特留分之扣減權（民法第一千二
      百二十五條規定參照）。是被告所辯原告只能取得系爭不動產十二分之一等語
      ，堪予採信。
三、按「民法第一千一百六十四條所定之遺產分割，係以遺產為一體，整個的為分割
    ，而非以遺產中個個財產之分割為對象，亦即遺產分割之目的在遺產公同共有關
    係全部之廢止，而非個個財產公同共有關係之消滅。上訴人既依民法第一千一百
    六十四條規定訴請分割遺產，除非依民法第八百二十八條、第八百二十九條規定
    ，經全體公同共有人同意，僅就特定財產為分割，否則依法應以全部遺產為分割
    對象。」、「請求分割遺產，應以全部遺產為整體分割，不得以遺產中之各個財
    產為分割之對象。」、「繼承人有數人時，在分割遺產前，各繼承人對於遺產全
    部為公同共有，民法第一千一百五十一條定有明文。而繼承人請求分割該公同共
    有之遺產，性質上為處分行為，如係不動產，依民法第七百五十九條規定，於未
    辦妥繼承登記前，不得為之。又不動產之繼承登記，得由任何繼承人為全體繼承
    人聲請之，除經繼承人全體同意，得申請為分別共有之登記外，均應申請為公同
    共有之登記，此觀土地法第七十三條第一項及土地登記規則第三十一條第一項規
    定即明。是繼承人請求他繼承人協同辦理不動產繼承登記，難認有保護之必要，
    不應准許，則其併訴請分割遺產辦理分別共有之登記及分割共有物，自亦無從准
    許。」、「依民法第一千一百五十一條規定，繼承人有數人時，在分割遺產前各
    繼承人對於遺產全部為公同共有。至於土地之繼承登記，依照土地法第七十三條
    規定，得由任何繼承人為全體繼承人聲請為之，原毋庸為裁判上之請求。」、「
    繼承人有數人時，在分割遺產前，各繼承人對於遺產全部為公同共有，民法第一
    千一百五十一條定有明文。又繼承登記，得由任何繼承人為全體繼承人聲請之，
    合法繼承人為二人以上，其中部分繼承人因故不能會同其他繼承人共同申請繼承
    登記時，得由其中一人或數人為全體繼承人之利益，就被繼承人之土地，申請為
    公同共有之登記，其經繼承人全體同意者，得申請為分別共有之登記，復為土地
    法第七十三條第一項及土地登記規則第二十九條第一項所明定。依此規定，聲請
    為分別共有之繼承登記，必須經全體繼承人之同意，始得為之，又各繼承得為全
    體繼承人之利益，單獨聲請為公同共有之繼承登記，故在繼承人相互間並無以訴
    請求他繼承人協同辦理繼承登記之必要，本院七十年一月二十日第二次民事庭會
    議決議僅指不動產之共有人中一人死亡，他共有人請求分割時，為求訴訟經濟起
    見，可許『他共有人』以一訴請求該死亡之共有人之繼承人辦理繼承登記及分割
    共有物，非謂繼承人相互間亦得以訴請求他繼承人協同辦理繼承登記。」，最高
    法院迭著有八十八年度台上字第二八三七號、八十七年度台上字第一四八二號、
    八十八年度台上字第一０五三號(二)、八十四年度台上字第九一八號、八十三年度
    台上字第一六七五號判決要旨可參。本件兩造之被繼承人高明清於死亡後遺有財
    產，除系爭不動產外，尚有對新發賣企業股份有限公司之投資五萬股份、大安銀
    行忠孝分行存款新台幣（下同）一萬零四百四十一元、台灣中小企業銀行東門分
    行存款八千四百五十七元、一百元及二百三十二元，有遺產稅免稅證明書一件在
    卷足憑，而本件原告係本於民法第一千一百六十四條、土地法第七十二條、第七
    十三條第一項及土地登記規則第二十七條規定請求被告會同原告就系爭不動產辦
    理繼承登記，並將系爭不動產六分之一持分所有權登記在原告名義下，可知原告
    係以一訴請求被告協同就系爭不動產辦理繼承登記，併請求就系爭不動產予以分
    割，惟依上開規定及說明，系爭不動產之繼承登記，得由高明清之任何繼承人為
    全體繼承人聲請為之，毋庸為裁判上之請求，是原告請求被告協同辦理系爭不動
    產之繼承登記，難認有保護之必要，不應准許；又原告請求分割系爭不動產辦理
    分別共有之登記，並未以高明清全部遺產為整體分割，其未經被告同意僅以高明
    清遺產中之系爭不動產此特定部分為分割之對象，於法亦有未合，自無從准許。
四、從而，原告依民法第一千一百三十八條第一項前段、第一千一百四十四條、第一
    千一百四十七條、第一千一百六十四條、土地法第七十二條、第七十三條第一項
    及土地登記規則第二十七條規定請求被告會同原告就系爭不動產辦理繼承登記，
    並將系爭不動產六分之一持分所有權登記在原告名義下，均為無理由，應予駁回
    。
五、結論：原告之訴為無理由，依民事訴訟法第七十八條判決如主文。
中      華      民      國    九十      年      八      月    三十一    日
                                        家事法庭法      官  張競文
右為正本係照原本作成
如對本判決上訴，須於判決送達後廿日內向本院提出上訴狀
中      華      民      國    九十      年      八      月    三十一    日
                                                法院書記官  曾秋月


司法院資訊處製作；財團法人民間司法改革基金會備份。
